ACORDAO-COMPLETO-2416214

ACÓRDÃO 14038/2020 ATA 43/2020 - PRIMEIRA CÂMARA

VISTOS, relatados e discutidos estes autos de tomada de contas especial, instaurada pelo Fundo Nacional de Desenvolvimento da Educação (FNDE) , em desfavor do Sr. Laércio Rodrigues Pereira, prefeito de São Sebastião da Boa Vista/PA nas gestões 2005-2008 e 2009-2012, em face da rejeição total da prestação de contas dos recursos repassados àquela municipalidade, no âmbito do Convênio 804452/2006 (Siafi 561456) ,
ACORDAM os Ministros do Tribunal de Contas da União, reunidos em sessão de 1ª Câmara, ante as razões expostas pelo Relator, em:
9.1. rejeitar as alegações de defesa do Sr. Laércio Rodrigues Pereira;
9.2. julgar irregulares as contas do Sr. Laércio Rodrigues Pereira, com fundamento nos arts. 1º, inciso I, 16, inciso III, alíneas "b" e "c", da Lei 8.443/1992, condenando-o, com base nos arts. 19, caput, e 23, inciso III, da mesma Lei, ao pagamento da quantia a seguir discriminada, com a fixação do prazo de quinze dias, a contar da notificação, para comprovar, perante o Tribunal (art. 214, inciso III, alínea "a", do Regimento Interno) , o recolhimento da dívida aos cofres do Fundo Nacional de Desenvolvimento da Educação, atualizada monetariamente e acrescida dos juros de mora, calculados a partir da respectiva data de ocorrência até a data dos recolhimentos, na forma prevista na legislação em vigor:
	Valor Original (R$) 
	Data da Ocorrência
	D/C

	86.229,00
	4/7/2006
	Débito

	2.129,05
	7/10/2015
	Crédito

9.3. autorizar, desde logo, nos termos do art. 28, inciso II, da Lei 8.443/1992, a cobrança judicial das dívidas, caso não atendida as notificações;
	9.4. remeter cópia deste acórdão à Procuradoria da República no Estado do Pará, nos termos do art. 16, § 3º, da Lei 8.443/1992, c/c o § 7º do art. 209 do Regimento Interno do TCU, para adoção das medidas cabíveis.

Tomada de contas especial, instaurada pelo Fundo Nacional de Desenvolvimento da Educação (FNDE), em face da rejeição total da prestação de contas dos recursos repassados àquela municipalidade

Primeira Câmara

Prefeitura Municipal de São Sebastião da Boa Vista/PA.

3. Interessados/Responsáveis:
3.1. Interessado: Fundo Nacional de Desenvolvimento da Educação (00.378.257/0001-81);
3.2. Responsável: Laercio Rodrigues Pereira (XXX.127.512-XX).

13.1. Ministros presentes: Walton Alencar Rodrigues (Presidente), Bruno Dantas e Vital do Rêgo.
13.2. Ministros-Substitutos presentes: Augusto Sherman Cavalcanti (Relator) e Weder de Oliveira.

AUGUSTO SHERMAN

Adoto como relatório a instrução da Secex-TCE (peça 51) , com a qual se manifestaram de acordo os titulares da Secretaria (peças 52 e 53) e o representante do MP/TCU (peça 54) . Transcrição com ajustes de forma considerados pertinentes.
"INTRODUÇÃO
1.	Cuidam os autos de tomada de contas especial instaurada pelo Fundo Nacional de Desenvolvimento da Educação - FNDE, em desfavor do Sr. Laércio Rodrigues Pereira, ex-Prefeito Municipal de São Sebastião da Boa Vista (PA) , nas gestões 2005-2008 e 2009-2012 (peça 4) , em razão de rejeição total da prestação de contas dos recursos repassados àquela municipalidade no âmbito do Convênio 804452/2006, registro Siafi 561456 (peça 12) , o qual tinha como objeto a concessão de apoio financeiro para o desenvolvimento de ações que promovam o aperfeiçoamento da qualidade de ensino e melhor atendimento aos alunos do ensino fundamental daquela localidade, nos termos do plano de trabalho aprovado (peças 15-16) por parecer técnico do concedente (peça 11, p. 1-3) .
HISTÓRICO 
2.	Os recursos foram repassados em parcela única, no valor de R$ 86.229,00, na data de 30/6/2006, por meio da ordem bancária 042841, creditada na conta corrente específica em 4/7/2006, de acordo com demonstrativo (peça 3, p. 1) e extrato bancário (peça 7) , sendo que a vigência original do ajuste era de 365 dias a contar de sua assinatura (28/6/2006) , de acordo com a sua Cláusula Quarta (peça 12, p. 4) . Houve uma prorrogação até 25/10/2007, conforme termo aditivo (peça 12, p. 11-12) , sendo que a prestação de contas final seria apresentada até 60 dias após o novo final da vigência, o que foi efetivado, extemporaneamente (peças 22; 25-27) . 
4.	Antecedendo qualquer análise dessa prestação de contas por meio do órgão repassador, sobreveio o Relatório 01159, da Controladoria Geral da União (peça 17) , emitido em ação compreendida no 26º Sorteio do Projeto de Fiscalização por Sorteios Públicos, o qual examinou 24 ações de governo naquela municipalidade, trabalhos esses realizados no período entre 7/5/2007 e 11/6/2008. 
5.	Especificamente sobre a execução do convênio em tela, foram relatadas as seguintes constatações (peça 17, p. 2-5) : 
5.1	Impropriedades em processo licitatório e na execução contratual (ausência de processo formalizado, autuado e numerado, de pesquisa de preços, de aprovação prévia de minuta por consultoria jurídica, de documento de habilitação da licitante vencedora e atos de homologação e adjudicação do pregão; realização de pagamento antecipado e em valor superior ao contratado) ;
5.2	Inexistência de documentação completa das ações de capacitação; 
5.3	Ausência de comunicação prévia à Câmara Municipal, partidos políticos, sindicatos de trabalhadores e entidades empresariais a respeito da liberação dos recursos federais. 
6.	A primeira análise efetuada pelo órgão repassador da prestação de contas, já sob a luz dos elementos aduzidos pela CGU, está consignada na Informação 247/2014-DIESP/COAPC/CGCAP-DIFIN/FNDE/MEC, de 22/5/2014 (peça 21, p. 1-6) , portanto quase sete anos após a execução do objeto do ajuste. 
7.	Nesse pronunciamento, em caráter preliminar, após enumeração dos achados da CGU, foi requerida a emissão de parecer técnico, de maneira a avaliar a efetiva realização do objeto a contento.
8.	A Nota Técnica 50/2015-DICEI/SEB/MEC (peça 18, p. 2-5) , de 26/3/2015, narra a realização de diligências à Prefeitura, por meio do Ofício 1607/2014- DICEI/SEB/MEC, de 30/9/2014, (peça 23, p. 2-3) , solicitando informações complementares que estariam ausentes da prestação de contas, como lista de frequência, fotos, atas, plano de curso com indicação da metodologia empregada, lista dos professores capacitados, relatório com avaliação de resultados, relatório do coordenador do projeto e outros documentos entendidos como pertinentes para os objetivos colimados, ao juízo do convenente. 
9.	Ainda na narrativa da nota técnica referenciada, constava a informação de que o responsável haveria encaminhado documentação complementar, por meio do Ofício /2014-GP, o qual estaria em anexo, composta de relatório de cumprimento do objeto, lista nominal dos professores capacitados, comprovante de certificado de participação dos professores no curso, imagens da realização dos eventos e relatórios sobre a capacitação dos professores. 
10.	Posicionando-se sobre esses documentos, a nota técnica aponta algumas divergências entre as ações documentadas e o plano de trabalho. A lista encaminhada enumerava 99 professores da zona rural, diante do quantitativo de cem no plano de trabalho, e não especificaria 'quais e quantos' seriam professores da zona urbana. Haveria, outrossim, inconsistências entre as cargas horárias dispostas nos certificados de conclusão dos cursos e no relatório de cumprimento do objeto, inexistência de comprovação da aquisição de materiais para a confecção dos 'kits' para os professores capacitados e, por fim, as imagens não seriam idôneas para evidenciar que os registros correspondessem às atividades previstas no objeto do convênio. 
11.	Em sua conclusão, a nota técnica classifica a documentação como frágil e confusa, sendo imprestável para atestar o cumprimento total do objeto do convênio, diante desses vícios. 
12.	Retornando o processo para a Coordenação Geral de Contabilidade e Acompanhamento de Prestação de Contas do FNDE, foi emitida a Informação 341/2015 - DIESP/ COAPC/CGCAP/DIFIN-FNDE/MEC (peça 21, p. 7-10; peça 20, p. 1-2) , onde, em sede conclusiva, diante da reprovação sob o aspecto físico da execução do objeto do convênio, e considerando essencialmente que remanesciam pendências de ordem financeira, como ausência de notas fiscais que comprovassem a realização das despesas, de recolhimento do saldo do convênio e outras de caráter formal (como anomalias na licitação, como falta do ato de adjudicação do objeto do convênio) , foram reprovadas as contas apresentadas em sua totalidade, entendimento plenamente corroborado pelo Parecer Conclusivo 195/2016 - DIESP/ COAPC/CGCAP/DIFIN/FNDE/MEC (peça 20, p. 3-9) , de 28/9/2016.
13.	O relatório do tomador de contas (peça 29) acompanhou as conclusões das análises financeiras operadas, tendo sido chancelado pelas instâncias subsequentes do controle interno (peças 30-32) , manifestações das quais tomou ciência a autoridade ministerial (peça 33) . 
14.	Em intervenção inicial nos autos, a unidade técnica, em pareceres uniformes (peças 34-36) , após atestar a presença dos pressupostos legais e regimentais de constituição e de procedibilidade do feito, bem como aqueles insculpidos na Instrução Normativa TCU 71/2012, com a redação da Instrução Normativa TCU 76/2016, postulou que, a despeito das indicações concretas das irregularidades descritas, em especial as incongruências constantes da prestação de contas apresentada, em tese aptas a macular irremediavelmente a gestão dos recursos, ressentiam-se os autos de alguns documentos que compunham as evidências coletadas e comentadas na Nota Técnica 50/2015-DICEI/SEB/MEC (peça 18, p. 2-5) , em especial uma documentação complementar enviada pelo responsável, por meio do Ofício /2014-GP, o qual estaria em anexo à nota. Essa documentação seria composta de relatório de cumprimento do objeto, lista nominal dos professores capacitados, comprovante de certificado de participação dos professores no curso, imagens da realização dos eventos e relatórios sobre a capacitação dos professores. 
15.	Naquela manifestação da unidade instrutiva (peça 34) , foi asserido o seguinte: 
26.	 (...) É tecnicamente incorreto e sobretudo temerário e atentatório aos direitos individuais que o processo de tomada de contas especial seja montado a partir de seleção de material ao alvedrio unilateral do órgão repassador. Não constam dos autos os elementos aduzidos pelo responsável em resposta às diligências encaminhadas pelo Ofício 1607/2014- DICEI/SEB/MEC, de 30/9/2014 (peça 23, p. 2-3) , no sentido de complementar a prestação de contas. Ainda que teoricamente o responsável seja detentor desses documentos, é sobre o conteúdo dos autos, e somente sobre este, que devem versar todas as análises e decisões nesse processo. 
27.	Ao responder eventual citação ordenada por este Tribunal e apresentar suas alegações de defesa, é direito do responsável debruçar-se sobre as fontes primárias de prova, e não sobre relatos posteriores que procurem reproduzi-las ou sintetizá-las, pois é sabido o quanto a transmissão das comunicações pode impactar o conteúdo das mensagens. Mesmo essa análise técnica-instrutiva - que se assume precária, diante dessas sustentações - poderia chegar a conclusões opostas àquelas vertidas pelo concedente, dissentindo dos resultados analíticos ofertados.     
16.	Destarte, com o fito de amealhar essa documentação ausente originalmente dos autos, a unidade técnica, por meio de delegação de competência do relator deste feito, Ministro Substituto Augusto Sherman Cavalcanti, nos termos do art. 1º, inc. II, da Portaria-MINS-ASC Nº 7, de 19/8/2011, realizou diligência (peça 37) ao FNDE, para que encaminhasse a seguinte documentação: 
 (...) a íntegra do processo administrativo de prestação de contas do Convênio 804452/2006, registro Siafi 561456, firmado entre o FNDE e a municipalidade de São Sebastião da Boa Vista (PA) , em especial o material encaminhado pelo responsável, em caráter complementar à referida prestação de contas, em resposta às diligências encaminhadas pelo Ofício 1607/2014- DICEI/SEB/MEC, de 30/9/2014
17.	A autarquia respondeu ao expediente (peça 38) , acostando a documentação que passou a compor as peças 39-41. 
18.	Em nova manifestação nos autos, em pareceres convergentes (peças 43-45) , a SECEX-TCE, após elaborar uma indexação dos documentos agregados pela diligência, atestou que, enfim, houvera sido reconstituída a cronologia das ações do órgão repassador que culminaram na rejeição da prestação de contas, bem como finalmente reproduzida nos autos a documentação complementar enviada pelo município ao FNDE por meio do Ofício /2014-GP (este não enviado) , composta de relatório de cumprimento do objeto, lista nominal dos professores capacitados, comprovante de certificado de participação dos professores no curso, imagens da realização dos eventos e relatórios sobre a capacitação dos professores (peça 40, p. 70-111; peça 41, p. 1-48) . 
19.	Apesar disto, após compulsar o material acrescido, a unidade técnica posicionou-se pela rejeição das contas, tendo em vista que 'a ausência de notas fiscais de arrimo às despesas alegadamente incorridas, a falta de identificação das listas de presença com o curso correspondente e a inexistência de comprovação de aquisição do material didático são constatações que impedem não apenas a comprovação da efetiva realização da ação educacional nos moldes em que descrita e pactuada, bem como a caracterização de um nexo de causalidade entre os gastos efetuados e a execução do objeto do convênio'. 
20.	Destarte, novamente com respaldo em delegação de competência do relator deste feito, Ministro Substituto Augusto Sherman, nos termos do art. 1º, inc. VII, da Portaria-MINS-ASC Nº 10, de 15/8/2017, foi efetuada a citação (peça 47) do responsável, nos seguintes moldes: 
 (...) a realização de citação, nos termos dos arts. 10, § 1º e 12, inciso II, da Lei 8.443/1992, c/c o art. 202, inciso II, e §1º, do Regimento Interno do TCU, do Sr. Laércio Rodrigues Pereira (CPF XXX.127.512-XX) , ex-Prefeito Municipal de São Sebastião da Boa Vista (PA) , nas gestões 2005-2008 e 2009-2012, para, no prazo de quinze dias, a contar do recebimento do ofício citatório, apresentar alegações de defesa quanto à rejeição total da prestação de contas do Convênio 804452/2006, registro Siafi 561456, diante da ocorrência abaixo relacionada, em razão das conduta também especificada, ou recolher aos cofres do Fundo Nacional de Desenvolvimento da Educação - FNDE  as importâncias abaixo assinaladas, atualizadas monetariamente a partir das datas indicadas até o seu recolhimento, deduzidas eventuais parcelas já ressarcidas:
Ocorrência: Ausência de comprovação da aquisição de material didático e de efetiva realização da ação pedagógica que consistia no objeto do convênio;
Conduta: apresentar documentação inidônea ou incompleta para a aprovação da prestação de contas;
Dispositivos legais e infralegais violados: Cláusula Terceira, item II, alínea 'n', do termo do convênio (peça 12, p. 3) ;
Evidências: Prestação de contas originalmente oferecida (peça 40, p. 1-27) e complementação (peça 40, p. 70-111; peça 41, p. 1-48) ; Nota Técnica 50/2015/ DICEI/SEB/MEC (peça 41, p. 50-53) ; Informação 341/2015/ DIESP/ COAPC/CGCAP/DIFIN/FNDE/MEC (peça 41, p. 57-62) ;
Débito:  
	Data
	Valor (R$) 

	04/07/2006
	86.229,00

21.	O responsável compareceu aos autos, por meio de advogado devidamente constituído (peça 49) , apresentando a colação correspondente à peça 50 dos autos, que será doravante objeto de análise. 
EXAME TÉCNICO
22.	A documentação juntada pela defesa encontra-se indexada em demonstrativo anexo à instrução. 
23.	No libelo vestibular (peça 50, p. 2-6) , a defesa limita-se a alegar que atendera a todos os questionamentos efetuados pela CGU e pelo repassador, e manifesta crença de que a documentação disponibilizada em resposta às pendências invocadas jamais fora objeto de exame, repousando em 'alguma gaveta, perdidos na burocracia, das mudanças ocorridas por mudanças (sic) do Ministério da Educação'. 
24.	A colação documental ofertada pela defesa, portanto, é mera reprodução de excertos dos autos do processo administrativo que teve curso no FNDE, e que já constavam dos autos. 
25.	Rememorando a Nota Técnica 50/2015 - DICEI/SEB/MEC (peça 50, p. 237-239) , cumpre enunciar os fundamentos para a rejeição das contas apresentadas sob o aspecto técnico: 
25.1	Divergências entre o plano de trabalho e as listas de presença, não conferindo os números de professores da zona rural e da zona urbana, nem discriminado, de forma comprovada, o quantitativo total das ações de capacitação; 
25.2	Falta de comprovação da aquisição de materiais para a elaboração dos 'kits' didáticos que teriam sido empregados nas atividades desenvolvidas; 
25.3	Imagens fotográficas que não permitem identificar a realização das atividades.
26.	Sob o ângulo financeiro, a Informação 341/2015/ DIESP/ COAPC/CGCAP/DIFIN/FNDE (peça 41, p. 57-62) , endossa tais inconsistências, considerando-as com potencial para a desaprovação da prestação de contas.  
27.	Sendo-lhe anterior, a Informação 247/2014- DIESP/ COAPC/CGCAP/DIFIN/FNDE/MEC (peça 40, p. 48-58) , também assinala que as frequências não faziam referência ao programa supostamente ministrado, as atividades pertinentes e aos instrutores do curso. Prestar-se-iam, desta maneira, a albergar qualquer outra atividade similar, que viesse a ser custeada por outras fontes. 
28.	Essas pendências foram expressamente indicadas no expediente citatório (peça 47) , que relaciona as evidências, faz-se acompanhar de cópia da instrução técnica antecedente (peça 43) , onde restam destacadas as suas localizações nos autos, permitindo ao responsável a completa identificação das anomalias que eram invocadas: 
Irregularidade: Ausência de comprovação da aquisição de material didático e de efetiva realização da ação pedagógica que consistia no objeto do convênio;
Conduta: apresentar documentação inidônea ou incompleta para a aprovação da prestação de contas; 
Dispositivos violados: Cláusula Terceira, item II, alínea 'n', do termo do Convênio 804452/2006, registro Siafi 561456;  
29.	Não se desincumbiu a contento, entretanto, o responsável de afastá-las. As notas fiscais acostadas não permitem a discriminação das aquisições que haveriam viabilizado o curso. As relações de professores (peça 50, p. 149-221) supostamente participantes das ações de capacitação é rigorosamente a mesma já constante dos autos (peça 40, p. 75-79; 80-89; 91-96; 98-111; peça 41, p. 1-37) , onde a numeração não é sequencial e há inconsistências variadas que não permitem identificar nem quantificar os capacitados, como ressalta a Nota Técnica 50/2015 - DICEI/SEB/MEC (peça 50, p. 237-239) : 
O Plano de Trabalho objetivava a capacitação de 150 professores, sendo 50 professores da zona urbana e 100 da rural. Contudo, a documentação apresentada contém uma lista de 99 professores da zona rural e não especifica quais e quantos são os professores da zona urbana. A confusa documentação apresenta lista de presença de alguns professores, mas com carga horária diversa do previsto pelo próprio relatório de cumprimento de objeto enviado (120h) e diferente, também, do informado no certificado de conclusão de curso (40h) . 
30.	No curto arrazoado de defesa, em nenhuma passagem ocupa-se o responsável de rechaçar as constatações do órgão repassador, abstendo-se de externar considerações que contradissessem os fundamentos que ensejaram a rejeição das contas. Tampouco apresentou alegações ou material documental que fragilizassem as conclusões do FNDE, solidamente vertidas a partir da fragilidade do material apresentado não apenas para caracterizar um nexo de causalidade entre as despesas realizadas e a imaterial realização do objeto, mas também para, dialeticamente, rebater o posicionamento do repassador. Não há comprovação da efetiva realização do evento pedagógico, nem os documentos fiscais e contábeis apresentados lhe permitem ser associados. 
31.	Ofereceu-se-lhe a possibilidade de exercício efetivo do contraditório, mas, sob o aspecto material, foi desperdiçada a oportunidade de fazê-lo de forma profícua. 
32.	Nesta conjuntura, outra solução não se alvitra senão a rejeição das alegações de defesa e a irregularidade das contas. Sem prejuízo destas observações, deve ser reconhecida, eis que inequivocamente documentada, a devolução do valor de R$ 2.129,05, na data de 7/10/2015 (peça 50, p. 8-9) . 
33.	A renúncia do responsável ao mandato eletivo angariado para o quadriênio 2009-2012, documentada no termo de posse de seu sucessor na data de 3/4/2010 (peça 50, p. 10-11) em nada interfere na solução de mérito, nem no quantum debeatur que se lhe imputará, eis que muito anteriores a esta data remontam os últimos extratos e movimentos da conta corrente e, outrossim, daquela de investimentos que lhe é associada (peça 50, p. 120-140) . 
34.	No tocante à prescrição punitiva, temos que, conforme o Acórdão 1441/2016-TCU-Plenário, o qual uniformizou a jurisprudência acerca dessa questão, a prescrição subordina-se ao prazo decenal geral indicado no art. 205 do Código Civil, contado da data de ocorrência da irregularidade sancionada, nos termos do art. 189 daquele diploma, sendo este prazo interrompido pelo ato que ordenar a citação, a audiência ou a oitiva do responsável.
35.	No caso específico, é preciso estabelecer o termo inicial desse interregno. O critério que se adota comumente, em casos da espécie, é considerar a data limite para apresentação da prestação de contas ao aplicador dos recursos. Essa opção apresenta como fundamento o princípio da actio nata, pois, segundo seus defensores, representaria o termo inicial aquele momento em que o Estado teria condições de agir na defesa de seus interesses, quando se mostrasse necessário.  
36.	Tal critério é passível de críticas, na medida em que a prestação de contas possui um caráter declaratório, e não constitutivo, das referências fáticas que se relacionam com as possíveis irregularidades que se habilitam a ser objeto de sanção. Desconsidera, sobretudo, o poder-dever estatal de acompanhar pari passu, a execução da ação governamental, com potencial ablativo das desconformidades. Opera logicamente em desfavor do agente punível. Sua adoção será, contudo, sugerida, em coerência com a linha interpretativa mantida por esta Corte. Destaque-se que, neste caso, não prejudicará o responsável. 
37.	No caso vertente, a data limite era a de 25/12/2007, na forma da Cláusula Primeira do Primeiro Termo Aditivo ao Convênio 804452/2006 (peça 39, p. 108) . Como o despacho autorizativo da citação - que seria causa interruptiva do prazo prescricional - somente foi proferido em 27/3/2019 (peça 45) , conclui-se fenecida a pretensão punitiva no presente caso. 
38.	Deve ser ressaltado que a prescrição não afeta o julgamento das contas e o débito, já que a pretensão de ressarcimento ao erário é considerada imprescritível, ressalvadas hipóteses derivadas de ilícito civil, onde se infringem normas de direito privado (Súmula 282 do TCU; Recurso Extraordinário 669.069/MG) , em condição resolutiva de inflexão da intelecção do Supremo Tribunal Federal sobre a matéria.
CONCLUSÃO
39.	Diante da rejeição da prestação de contas do Convênio 804452/2006, e da insuficiência das alegações de defesa apresentadas pelo responsável, em sede de resposta a convocação citatória para afastar as irregularidades que restaram apontadas na condução da avença, deve ser imputada ao Sr. Laércio Rodrigues Pereira, ex-Prefeito Municipal de São Sebastião da Boa Vista - PA a irregularidade das contas e a condenação em débito, dispensando-lhe contudo, a aplicação da multa do art. 57 da lei 8.443/92, pelo decurso do prazo prescricional da pretensão punitiva do TCU. 
PROPOSTA DE ENCAMINHAMENTO
40.	Diante do exposto, submetem-se os autos à consideração superior, propondo:
40.1	rejeitar as alegações de defesa do Sr. Laércio Rodrigues Pereira;
40.2.	julgar irregulares as contas do Sr. Laércio Rodrigues Pereira, ex-Prefeito Municipal de São Sebastião da Boa Vista - PA (CPF XXX.127.512-XX) , com fundamento nos arts. 1º, inciso I, 16, inciso III, alíneas 'b' e 'c', 19, caput, e 23, inciso III, da Lei 8.443/1992, c/c os arts. 1º, inciso I, 209, inciso III, 210 e 214, inciso III, do Regimento Interno do TCU, e condenando-o ao pagamento das importâncias a seguir especificadas e fixando-lhe o prazo de 15 dias, para que comprove, perante este Tribunal, em respeito art. 214, inciso III, alíneas 'a' e 'b', do Regimento Interno do TCU, o recolhimento das dívidas aos cofres do Fundo Nacional de Desenvolvimento da Educação, atualizada monetariamente e acrescida de juros de mora, calculados a partir das datas indicadas até a data do efetivo recolhimento e com o abatimento de valores já satisfeitos, nos termos da legislação vigente:
Responsável: Laércio Rodrigues Pereira (CPF XXX.127.512-XX) :
		Data
	Valor (R$) 

	04/07/2006
	86.229,00

		Valor atualizado em 20/3/2020: R$ 179.054,52 (sem juros) 
40.3	autorizar, desde logo, a cobrança judicial da dívida, nos termos do art. 28, inciso II, da Lei 8.443/1992, c/c o art. 219, inciso II, do Regimento Interno do TCU, caso não atendida a notificação;
40.4	autorizar, desde logo, se requerido pelo responsável, com fundamento no art. 26, da Lei 8.443/1992, c/c o art. 217 do Regimento Interno do TCU, o parcelamento da dívida em até 36 (trinta e seis) parcelas, incidindo sobre cada uma, os encargos legais devidos, sem prejuízo de alertá-lo de que, caso opte por essa forma de pagamento, a falta de comprovação do recolhimento de qualquer parcela implicará o vencimento antecipado do saldo devedor, nos termos do art. 26, parágrafo único, da Lei 8.443/1992, c/c o art. 217, §2º, do Regimento Interno do TCU;
40.5	enviar cópia do Acórdão que vier a ser proferido ao FNDE e ao responsável, para ciência, informando que a presente deliberação, acompanhada do Relatório e do Voto que a fundamentam, está disponível para a consulta no endereço www.tcu.gov.br/acordaos, além de esclarecer que, caso requerido, o TCU poderá fornecer sem custos as correspondentes cópias, de forma impressa;
40.6	enviar cópia do Acórdão a ser prolatado, bem como do Relatório e do Voto que o fundamentarem, à Procuradoria da República no Estado do Pará, nos termos do § 3º do art. 16 da Lei 8.443/1992 c/c o § 7º do art. 209 do Regimento Interno do TCU, para adoção das medidas cabíveis."
É o relatório.

Representação legal: Manoel Ricardo Carvalho Corrêa (7361 OAB/PA)

Procurador Marinus Eduardo De Vries Marsico.

Tomada de contas especial. Convênio. Fundo Nacional de Desenvolvimento da Educação. Apoio financeiro para o desenvolvimento de ações de promoção do aperfeiçoamento da qualidade de ensino e do melhor atendimento aos alunos do ensino fundamental. Rejeição da prestação de contas. Citação. Alegações de defesa rejeitadas. Contas irregulares. Débito. Prescrição da pretensão punitiva.

TOMADA DE CONTAS ESPECIAL (TCE)

Secretaria de Controle Externo de Tomada de Contas Especial (Secex-TCE).

Trata-se de tomada de contas especial instaurada pelo Fundo Nacional de Desenvolvimento da Educação (FNDE) , em desfavor do Sr. Laércio Rodrigues Pereira, prefeito de São Sebastião da Boa Vista/PA nas gestões 2005-2008 e 2009-2012, em face da rejeição total da prestação de contas dos recursos repassados àquela municipalidade, no âmbito do Convênio 804452/2006 (Siafi 561456) (peça 12) .
2.	O objeto do ajuste foi apoio financeiro para o desenvolvimento de ações que promovessem o aperfeiçoamento da qualidade de ensino e melhor atendimento aos alunos do ensino fundamental daquela localidade, nos termos do plano de trabalho (peças 15-16) .
3.	O convênio foi firmado em 28/6/2006 e vigeu até 25/10/2007, com prorrogação pelo termo aditivo à peça 12, p. 11-12. Os recursos foram repassados em parcela única, no valor de R$ 86.229,00, creditada na conta corrente específica em 4/7/2006 (peça 7) . A prestação de contas, que deveria ser entregue até 24/12/2007, foi apresentada intempestivamente em 10/1/2008 (peça 29, p. 2, peças 22 e 25 a 27) . 
4.	Na fase interna, nota técnica do concedente (peça 18, p. 2-5) , de 26/3/2015, relatou as principais ações e ocorrências, como diligência à prefeitura solicitando informações ausentes na prestação de contas e o encaminhamento, pelo responsável, de documentação complementar. De posse das informações, aponta, então, divergências entre as atividades desenvolvidas e o plano de trabalho.
5.	O parecer conclusivo à peça 20, p. 3-9, de 28/9/2016, corrobora as informações de outros documentos anteriores, por reprovação das contas em sua totalidade, sob o aspecto físico e financeiro, considerando a ausência de notas fiscais que comprovassem a realização das despesas, ausência de recolhimento do saldo do convênio e outras de caráter formal relativas à licitação, classificando ainda a documentação como frágil e confusa, sendo imprestável para atestar o cumprimento total do objeto. As conclusões foram acompanhadas pelo tomador de contas em seu relatório (peça 29) .
6.	No âmbito deste Tribunal, foi realizada diligência ao FNDE para a obtenção de documentos fornecidos pelo convenente, em caráter complementar à prestação de contas, que, embora referenciados pelo concedente, não foram originalmente anexados aos autos (peça 37) . A resposta correspondente foi anexada às peças 38 a 41.
7.	Em função do exame do material recebido, o responsável foi citado pelo valor integral do repasse, ante a "ausência de comprovação da aquisição de material didático e de efetiva realização da ação pedagógica que consistia no objeto do convênio", derivada da conduta de "apresentar documentação inidônea ou incompleta para a aprovação da prestação de contas" (peça 47) .
8.	A análise da peça da defesa à peça 50 mostrou que o seu conteúdo era mera reprodução de documentos do processo administrativo que teve curso no FNDE, que já constava nos presentes autos, e que levaram à rejeição das contas, baseada nos seguintes fundamentos:
divergências entre o plano de trabalho e as listas de presença, não conferindo os números de professores da zona rural e da zona urbana, nem discriminado, de forma comprovada, o quantitativo total das ações de capacitação;
falta de comprovação da aquisição de materiais para a elaboração dos kits didáticos que teriam sido empregados nas atividades desenvolvidas;
imagens fotográficas que não permitem identificar a realização das atividades;
as frequências não faziam referência ao programa supostamente ministrado, às atividades pertinentes e aos instrutores do curso, pelo que, dessa maneira, prestar-se-iam a albergar qualquer outra atividade similar que viesse a ser custeada por outras fontes.
9.	Assim, não se ocupando o responsável de afastar as constatações do órgão repassador, sem apresentar novos documentos que possibilitassem o estabelecimento de nexo causal entre os recursos repassados e a realização (não comprovada) do objeto, sem que os documentos fiscais e contábeis apresentados pudessem ser associados à sua execução, a unidade instrutiva rejeita as alegações de defesa e propõe o julgamento pela irregularidade das contas, com a condenação do Sr. Laércio Rodrigues Pereira em débito pelo valor total do repasse.
10.	Feito esse breve resumo da situação dos autos, acolho a proposta de encaminhamento formulada pela Secex-TCE, a qual teve a anuência do representante do Ministério Público junto ao TCU, cuja análise adoto como minhas razões de decidir.
11.	Como bem demonstrado nas fases interna e externa desta tomada de contas especial, os documentos apresentados não foram suficientes para que se estabelecesse um nexo de causalidade entre os recursos transferidos e a execução do objeto, nem mesmo para que se comprovasse que as ações de capacitação, objeto do ajuste, tivessem sido efetivamente realizadas.
12.	Diante do exposto, em consonância com a análise realizada pela unidade instrutiva e com a anuência do representante do Ministério Público de Contas, não vejo como acatar as razões de justificativa apresentadas pelo responsável.
13.	Assim, propugno por que as contas do Sr. Laércio Rodrigues Pereira sejam julgadas irregulares e que seja condenado em débito pelo valor transferido à conta do ajuste em pauta, abatido o valor de R$ 2.129,05, devolvido em 7/10/2015 (peça 50, p. 8-9) .
14.	Registre-se, também, a ocorrência de prescrição da pretensão punitiva pelo Tribunal, tendo em vista que o fato gerador da ocorrência se deu em 24/12/2007 (data prevista para a apresentação da prestação de contas) e o ato que ordenou a citação se deu em 27/3/2019, quando do pronunciamento do titular da unidade instrutiva (peça 45) , inviabilizando-se a aplicação da multa prevista no art. 57 da Lei 8.443/1992, conforme entendimento firmado pelo Acórdão 1441/2016-TCU-Plenário, Relator Ministro Benjamin Zymler.
15.	Por fim, deixo de acolher a proposta a unidade instrutiva de autorizar o parcelamento das dívidas, por entender que essa medida somente deve ser adotada mediante solicitação das partes.
Ante o exposto, manifesto-me por que o Tribunal aprove o acórdão que ora submeto à apreciação deste Colegiado.
TCU, Sala das Sessões Ministro Luciano Brandão Alves de Souza, em 1 de dezembro de 2020.
AUGUSTO SHERMAN CAVALCANTI 
Relator